臺灣橋頭地方法院刑事判決　
111年度審易字第284號
公  訴  人  臺灣橋頭地方檢察署檢察官
被      告  張桂英



輔  佐  人  許勝仁


上列被告因妨害名譽案件，經檢察官提起公訴（110年度偵字第1
5232號），本院判決如下：
    主  文
乙○○犯妨害信用罪，處拘役參拾日，如易科罰金，以新臺幣壹仟
元折算壹日。
    事  實
一、乙○○與甲○○均為址設高雄市○○區○○路000○00號楠梓第一公有
    零售市場（下稱楠梓第一市場）攤商，且2人均有販售三牲
    商品，乙○○竟意圖散布於眾，基於誹謗及妨害信用之犯意，
    於民國110年9月28日9時14分許，在不特定人得以共見共聞
    之市場內，見有顧客至甲○○經營之「黑輪姊專賣店」攤販購
    買三牲，即以臺語稱：「嘿冰2、3天了，還在賣，這裡有新
    鮮的你不買，我這有新鮮的，叫你買你不買，買那不新鮮的
    ，冰2 、3 天啊」( 下稱系爭言論) 等語，企圖吸引顧客注
    意，公開散布指摘甲○○販售之三牲為不新鮮等不實之事，足
    以貶損甲○○之社會評價及信用。
二、案經甲○○訴由高雄市政府警察局楠梓分局報告臺灣橋頭地方
    檢察署檢察官偵查起訴。
    理  由
壹、證據能力說明：
一、按被告以外之人於審判外之陳述，雖不符刑事訴訟法第159
    條之1至第159條之4之規定，而經當事人於審判程序同意作
    為證據，法院審酌該言詞陳述或書面陳述作成時之情況，認
    為適當者，亦得為證據，刑事訴訟法第159條之5第1項定有
    明文。本件檢察官、被告乙○○於本院準備程序中，就本判決
    後列所引用傳聞證據之證據能力，均同意有證據能力（院卷
    第66頁），且迄於本案言詞辯論終結前，亦均未聲明異議，
    本院審酌該等傳聞證據做成之情況，並無非法取證或證明力
    明顯偏低之瑕疵，且與待證事實具有關連性，認以之作為證
    據應屬適當，依前揭規定，應俱有證據能力。
二、本判決後列所引用之其餘非供述證據，查無有何偽造、變造
    或不法取得之情事，且與本案待證事實具有關連性，復經本
    院於審判期日踐行調查證據程序，檢察官、被告對於該等非
    供述證據之證據能力亦無異詞，是該等證據亦應均具有證據
    能力。
貳、實體方面：
一、認定犯罪事實所憑之證據及理由：
    訊據被告固坦承有於上開時、地，見有顧客至告訴人甲○○經
    營之「黑輪姊專賣店」攤販購買三牲時，以臺語稱：「嘿冰
    2 、3 天了，還在賣，這裡有新鮮的你不買，我這有新鮮的
    ，叫你買你不買，買那不新鮮的，冰2 、3 天啊」( 下稱系
    爭言論) 等語，惟矢口否認有何誹謗及妨害信用犯行，辯稱
    ：伊無毀謗及妨害告訴人信用之主觀犯意，系爭言論只是市
    場叫賣、招攬生意之方式，不會影響告訴人之社會評價及信
    用，且並無影響客人購買意願云云，經查：
  ㈠被告與告訴人均為楠梓第一市場攤商，且2人之攤位相對，距
    離僅5台尺（約1.5公尺），均有販售三牲商品，被告於前揭
    時，在不特定人得以共見共聞之市場內，見有顧客至告訴人
    經營之「黑輪姊專賣店」攤販購買三牲，即以系爭言論，企
    圖吸引顧客注意等情，業據被告於本院審理中坦承不諱（院
    卷第62-66頁），核與證人即告訴人於警詢及偵查中證述相
    符（警卷第9-11頁、偵卷第13-17頁），並有楠梓第一市場
    監視器錄影畫面擷圖、錄音譯文、臺灣橋頭地方檢察署檢察
    官勘驗筆錄及錄音檔光碟等件在卷可稽（警卷第13-17頁、
    偵卷第14-16頁），此部分事實首堪認定。
  ㈡按行為人憑主觀判斷而杜撰或誇大事實，公然以貶抑言詞散
    布謠言、傳播虛構具體事實為不實陳述，而達於誹謗他人名
    譽程度，自非不得律以誹謗罪責。又刑法第310條誹謗罪之
    成立，必須意圖散布於眾，而指摘或傳述足以毀損他人名譽
    之具體事實，倘僅抽象的公然為謾罵或嘲弄，並未指摘具體
    事實，則屬刑法第309條第1項公然侮辱罪範疇（最高法院86
    年度台上字第6920號判決意旨參照）。又行為人所指摘或傳
    述之事是否「足以毀損他人名譽」，要非以閱聽者究否與被
    指述人相識、相熟為斷，而應以一般理性之人之社會通念為
    標準，就指摘或傳述內容加以分析，如行為人所指摘或傳述
    之具體事實，足以使被指述人受到社會一般人負面評價，則
    可認為足以損害被指述人之名譽。查市場販賣三牲商品者，
    所販售之物乃屬生鮮之食品，該類食品是否新鮮，攸關於購
    買者之意願及販賣者之信用、商譽，被告亦在本院辯稱：我
    認為賣隔夜的，賣的人要誠實講等語（院卷第64頁），足徵
    被告知悉攤商販賣之三牲是否新鮮？有無誠實告知顧客？與
    攤商之誠信、商譽息息相關。被告在眾多攤商及顧客往來之
    楠梓第一市場，趁有顧客向告訴人購買三牲商品時，在相距
    僅約1.5公尺之距離下，以系爭言論，企圖吸引顧客注意，
    則依一般社會大眾之通念及上開所述，確足使告訴人之人格
    為大眾所輕視、名譽遭受貶抑，而損害其社會評價，並因市
    場人流往來，更貶損告訴人之營業聲譽及在社會經濟方面之
    評價，自屬毀謗之言論且具有散布於眾之意圖甚明。被告雖
    辯稱只是招攬自己生意之語，而非意在毀壞他人商譽等語，
    即非可採。又信用，本屬名譽之一部分，惟刑法第313條將
    信用獨立另立規定，而名譽之保護與信用之保護雖各有其著
    重點，然在基本觀點上，2者並無顯著之出入，故上開判斷
    基準，解釋上亦得適用於刑法之妨害信用罪，是被告系爭言
    論，自亦屬散布流言。
  ㈢人民有言論之自由，為憲法第11條明定之基本權利。又名譽
    權雖未於憲法中以列舉方式明定之，但亦應屬憲法第22條所
    保護之基本權利。鑑於言論自由與人格權同為憲法所保護之
    權利，若前述基本權利發生衝突時，如何調和受害人之名譽
    ，並維持言論自由之適度活動空間，乃涉及利益、價值之權
    衡、比較。而立法者為保護人民之名譽權，乃於刑法第310
    條第1項、第2項就誹謗罪之構成要件及刑罰加以明文規定，
    然為兼顧言論自由之空間，復規定種種不罰事由，諸如：於
    同法第310條第3項前段明定「對所誹謗之事，能證明其為真
    實者不罰」，而減輕被告證明其言論（即指摘或傳述誹謗事
    項）為真實之舉證責任，亦即指摘或傳述誹謗事項之行為人
    ，要非必須自行證明其言論內容確屬真實，始能免於刑責，
    縱行為人不能證明言論內容為真實，但依其所提證據資料，
    認為行為人有相當理由確信其為真實者，即不能以誹謗之刑
    責相繩。惟若行為人發表言論所憑之證據資料原非真正，且
    其提出過程有惡意或重大輕率情形，徒憑主觀判斷而予杜撰
    或誇大，即公然以貶抑言詞、文字，散布虛構之具體事項為
    不實陳述，而達於誹謗他人名譽程度，自非不得律以誹謗罪
    責。查被告指稱告訴人所賣三牲不新鮮，其判斷方式僅以目
    視為之，為被告在本院審理時坦承（院卷第63-64頁），然
    告訴人既以販賣三牲為業，所販賣之雞隻，容無數日間僅賣
    1隻之可能，且屠宰後之雞隻，如無特殊表徵，實難僅憑外
    觀，即可判斷為同一隻雞。如當日未售出，於收攤時，依常
    理亦勢必收入冰箱內冷藏，隔日再取出擺賣，殊無持續不斷
    擺於攤位而未移動之可能。且被告之攤位與告訴人之攤位相
    距約1.5公尺，被告又有自己之攤位要經營，殊難想像，被
    告數日內，不顧自身攤位事務之處理，能持續將目光緊盯告
    訴人擺上攤位販賣之雞隻是否為同一隻，此情不因被告是否
    曾經獲獎而有所不同。是被告辯稱：告訴人賣了3天，第4天
    休息，第5天從冰箱拿出來賣的，是與第1天賣的同一隻雞等
    語，純屬主觀臆測之詞，亦乏相當實據可佐，自難認屬真實
    。又刑法第313條之妨害信用罪，乃他人之信用，因行為人
    散布流言之結果，已達於可資損害之程度為已足，不以他人
    之信用，確已發生損害之具體結果為必要。被告雖辯稱，伊
    說完系爭言論後，告訴人之顧客，仍有向告訴人購買，未影
    響告訴人之生意，不影響告訴人社會評價及信用等語（院卷
    第61-63頁），亦非可採。
  ㈣綜上所述，本案事證明確，被告犯行堪以認定，自應依法論
    科。
二、按刑法第313 條妨害信用罪所保護者，為他人在社會上之經
    濟評價，不以對於他人支付能力或支付意思之評價為限，亦
    包含履行契約之誠信表現，例如販賣產品之品質、售後服務
    良窳等一切履行經濟上義務之評價。進言之，名譽與信用均
    為對人（包括自然人與法人）所為之社會評價，前者為一般
    性，後者則重在財產方面，故對人所受社會之評價有所妨害
    ，得構成妨害名譽或妨害信用罪，或兼而有之。如以一行為
    同時損害他人之信用及名譽，應予雙重評價，論以該二罪，
    故屬於異種想像競合犯，應依刑法第55條規定，從一重處斷
    。是核被告所為，係犯刑法第310條第1項之誹謗罪及同法第
    313條之妨害信用罪。又被告以一行為，觸犯上開2罪名，應
    依想像競合犯規定從一重之妨害信用罪處斷。
三、爰審酌被告並無前科，素行良好，有臺灣高等法院被告前案
    紀錄表在卷為據，惟其不思以正常合法之方式尋求解決與告
    訴人間生意經營競爭關係上之問題，率然以系爭言論，在不
    特定人消費者及各類攤商同業往來之市場，於告訴人之顧客
    光顧之際，而為誹謗告訴人之犯行，且足以損害告訴人信用
    及名譽之系爭言論，對於告訴人信用及名譽受損之程度非輕
    ；犯罪後復矯詞以辯，未能深切自我反省，且迄今未能獲取
    告訴人之諒解，難認其有悔意，並兼衡被告之犯罪之動機，
    國小畢業之智識程度，從事市場攤商經營、每月收入新臺幣
    3、4萬元，無須扶養未成年子女及父母之生活狀況等一切情
    狀，量處如主文所示之刑，並諭知易科罰金之折算標準。
據上論斷，應依刑事訴訟法第299條第1項前段，判決如主文。
本案經檢察官丙○○提起公訴、檢察官李門騫到庭執行職務。　
中　　華　　民　　國　　111 　年　　8 　　月　　10　　日
                  刑事第四庭  法　官  簡祥紋
以上正本證明與原本無異。
如不服本判決應於收受判決後 20 日內向本院提出上訴書狀，並
應敘述具體理由。其未敘述上訴理由者，應於上訴期間屆滿後20
 日內向本院補提理由書 (均須按他造當事人之人數附繕本)「切
勿逕送上級法院」。
中　　華　　民　　國　　111 　年　　8 　　月　10 　　日
                              書記官  陳佳彬
附錄：本案論罪科刑法條全文
中華民國刑法第310條
意圖散布於眾，而指摘或傳述足以毀損他人名譽之事者，為誹謗
罪，處 1 年以下有期徒刑、拘役或 1 萬 5 千元以下罰金。
散布文字、圖畫犯前項之罪者，處 2 年以下有期徒刑、拘役或3
 萬元以下罰金。
對於所誹謗之事，能證明其為真實者，不罰。
但涉於私德而與公共利益無關者，不在此限。
中華民國刑法第313條
散布流言或以詐術損害他人之信用者，處2年以下有期徒刑、拘
役或科或併科1千元以下罰金。